臺灣高等法院民事判決　　　　　　　　　 94年度再易字第2號
再審原告　甲○○
再審被告　高全定即祭祀公業高積淵管理人
上列當事人間請求調整租金事件，再審原告對於中華民國93年11
月30日本院93年度上易字第724號確定判決提起再審之訴，本院
判決如下：
    主      文
再審之訴駁回。
再審訴訟費用由再審原告負擔。
    事實及理由
一、再審原告起訴主張略以：「
  (一)按確定終局判決有適用法規顯有錯誤之情形者，當事人得以
    再審之訴聲明不服。又依第466條不得上訴於第三審法院之
    事件，除前條規定外，其經第二審確定之判決，如就足以影
    響於判決之重要證物，漏未斟酌者，亦得提起再審之訴，民
    事訴訟法第496條第1項第1款及第497條定有明文。經查本案
    鈞院93年度上易字第724號確定終局判決（下稱原確定判決
    ），顯有適用法規錯誤及重要證物漏未斟酌之違法情事，再
    審原告於93年12月12日收受判決書送達，爰依民事訴訟法第
    500條規定，於法定期間內提起本件再審之訴。
  (二)原確定判決就88年間兩造合意調整以申報地價年息3.5%計算
    租金之重要事證漏未斟酌，並顯有適用民法第442條、第227
    條之2規定錯誤之違法：
  1.查兩造於67年間簽訂租約，約定租金按申報地價之年息3%計
    算，嗣於88年間雙方合意調整以申報地價年息3.5%計算租金
    ，有卷附租約第三條規定、再審被告88年7月一日通知書及
    再審原告繳租收據附狀可稽，亦為兩造所不爭。系爭租約關
    於租金按申報地價之年息3.5%計算，係兩造於88年間所訂定
    ，至屬明確‧而88年7月系爭土地之公告地價為每平方公尺
    新台幣（以下同）3萬6042元，公告現值為每平方公尺8萬
    4600元，兩者差距約為2.35倍。92年1月公告地價為3萬2100
    元、公告現值為8萬7800元，兩者差距約為2.73倍。93年1月
    公告地價為3萬5200元、公告現值為8萬8000元，兩者差距為
    2.5倍（再證四，參見第一審卷原證十二）。88年7月（兩造
    約定租金按申報地價之年息3.5%計算時）至92年7月及93年1
    月（再審被告訴請調整租金時）期間，系爭土地之價值並無
    顯著之增加，自無調增租金之理由。原確定判決漏未斟酌此
    項重要事證，徒以系爭土地67年5月之公告現值及公告地價
    均為3330元，迄76年7月間公告現值及公告地價仍屬相同，
    至89年7月間公告地價與公告現值之差距，已持續將近2.81
    倍，認為原約定申報地價3.5%計算之租金比例（按此為88年
    調整時約定之租金，非67年5月或76年7月之租金），顯不合
    土地利用價值之實際狀況云云（參見原確定判決第9頁），
    顯有違誤。
  2.次按民法第442條前段規定租賃物為不動產者，因價值之昇
    降，當事人得聲請法院增減其租金。最高法院26年滬上字第
    4號判例意旨謂：民法第442條所謂價值之昇降，係指租賃物
    本身之價值，於租賃契約成立後有昇降者而言。當事人聲請
    法院增減租金，應以租約成立後租賃物之價值有昇降為其要
    件，租約成立前之價值變動，自不得據為增減租金之事由。
    又民法第227條之2第1項規定：契約成立後，情事變更，非
    當時所得預料，而依其原有效果顯失公平者，當事人得聲請
    法院增、減其給付或變更其他原有之效果。即當事人依據情
    事變更原則聲請法院為增減給付或變更原有效果，係以情事
    變更發生於契約成立之後為要件，尤無可議。兩造就系爭租
    約之租金於88年間約定按申報地價之年息3.5%計算，系爭租
    約之租金係訂立於88年間。再審被告欲適用民法第442條第1
    項規定或民法第227條之2第1項規定聲請法院調增租金，均
    應以88年以後，租賃物有價值增加及情事變更之情形，為其
    要件。67年至87年間有關租賃物價值之變動，為契約訂立前
    之事實，自無據以適用民法第442條第1項規定或民法第227
    條之2第1項規定之餘地。原確定判決理由謂「系爭土地所在
    位置及利用現況觀之，核與兩造訂立租約當時之情況顯有高
    度發展之不同。又查系爭土地於67年5月之公告現值及公告
    地價均為每平方公尺3330元，迄76年7月間公告地價及公告
    現值仍屬相同，惟系爭土地嗣因前述交通改善便利、商業繁
    榮等因素，致土地價值逐漸提高，公告地價與公告現值間之
    差距至89年7月間公告地價與公告現值之差距，已持續將近
    2.81倍，原約定按申報地價申報地價3.5%計算之租金比例顯
    不合土地利用價值之實際狀況。經審酌前述土地所在位置等
    現況，及公告地價與公告現值逐年之差距等一切情狀，認（
    被）上訴人依民法第442條規定訴請調整系爭土地租金，以
    申報地價年息6%計算為合理」云云（參見原確定判決書第9
    頁），係以88年間兩造約定租金按申報地價年息3.5%計算之
    租約訂立以前之租賃物環境及價格變動之情狀，作為再審被
    告得聲請調增租金之論據，顯然違背民法第442 條第1項、
    最高法院26年滬上字第4號判例及民法第227條第1項之規定
    ，自屬適用法規顯有錯誤之情形。
  3.茲查88年7月系爭土地之公告地價為每平方公尺3萬6042元、
    公告現值為每平方公尺8萬4600元，兩者差距約為2.35倍：
    92年1月公告地價為3萬2100元、公告現值為8萬7800元，兩
    者差距約為2.73倍。93年1月公告地價為3萬5200元、公告現
    值為8萬8000元，兩者差距為2.5倍。88年7月（兩造約定租
    金按申報地價之年息3.5%計算時）至92年7月及93年1月（再
    審被告訴請調整租金時）期間，系爭土地之價值並無顯著之
    增加，已如前述。而系爭土地鄰近之溪口街、羅斯福路、景
    中街、景美街、木柵路、各路公車、景美捷運站等交通設施
    ，均於88年以前即已建置完成; 鄰近之景美愛買商圈、康式
    美等連鎖商店、漢神百貨公司、景美傳統市場、景興國中、
    文山第二分局、景美夜市區、景美國中、溪口國小等所謂「
    繁榮情況」，亦為88年以前已有之事實。系爭土地之地價及
    環境設施，於88年以後並無顯著之變動，再審被告自無適用
    民法第442條第1項及第227條之2第1項規定，於約定租金之
    外，再聲請調增租金之理由。
  (三)原確定判決認定系爭土地地價稅率為按申報地價35/1000計
    算、再審被告之租金收入不敷地價稅及營業稅之開支，顯有
    適用土地稅法第16條規定錯誤之違法：
  1.按確定判決消極的不適用法規，顯然影響判決者，自屬民事
    訴訟法第496條第1項第1款所定適用法規顯有錯誤之範圍，
    大法官會議釋字第177號解釋闡釋在案。
  2.按土地稅法第16條第1項規定：「地價稅基本稅率為10/1000
    。土地所有權人之地價總額未超過土地所在地直轄市或縣（
    市）累進起點地價者，其地價稅按基本稅率徵收。超過累進
    起點地價者，依左列規定累進課徵：一、超過累進起點地價
    未達五倍者，就其超過部分加徵15/1000。二、超過累進起
    點地價五倍至十倍者，就其超過部分加徵25/1000。三、超
    過累進起點地價十倍至十五倍者，就其超過郃分加徵
    35/1000。」地價稅係就地價未超過累進起點地價部分按基
    本稅率10/1000課徵：就超過累進起點地價部分依其超過倍
    數，按不同稅率累進課徵，並非按地價之一定稅率課徵，無
    所謂按申報地價35/1000計算」之土地稅率，至為清楚。原
    確定判決謂：「系爭土地地價稅稅率為按申報地價35/1000
    計算」（參見原確定判決書第8頁）云云，顯有不適用土地
    稅法第16條規定及適用錯誤之違法。
  3.查台北市稅捐稽徵處文山分處90年7月23日函謂「貴會地價
    稅適用稅率35/1000，係依土地稅法第16條規定課徵，隨文
    檢附土地稅法第16條及台北市稅捐稽徵處歷年地價稅開徵參
    考資料影本乙份請參酌」，依土地稅法第16條及台北市稅捐
    稽徵處歷年（70年起）地價稅開徵計算公式及繳納期間規定
    ，所稱「適用稅率35/1000」，係指適用土地稅法第16條第1
    項第3款規定之累進稅率35/1000而言，應屬清楚。蓋如所稱
    「適用稅率35/1000」，係指按申報地價之35/1000稅率計算
    ，則與土地稅法第16條規定及台北市稅捐稽徵處歷年地價稅
    開徵參考資料不合，顯非適法。原確定判決置前開台北市稅
    捐稽徵處文山分處函文明載「係依土地稅法第十六條規定課
    徵，隨文檢附土地稅法第16條及台北市稅捐稽徵處歷年地價
    稅開徵參考資料影本乙份請參酌」不論，既不適用土地稅法
    第16條及台北市稅捐稽徵處歷年地價稅開徵參考資料規定，
    復不函詢台北市稅捐稽徵處文山分處，查明系爭土地之地價
    稅金額及所占申報地價之比率，逕謂：「系爭土地地價稅稅
    率為按申報地價35/1000計算」云云，自有適用法規顯有錯
    誤之違法。
  4.再審原告曾函請台北市稅捐稽徵處查告再審被告繳納地價稅
    資料，經覆以依稅捐稽徵法第33條保密規定為由，拒絕提供
    。茲以台北市稅捐稽徵處歷年（70年起）地價稅開徵計算公
    式及繳納期間所載90年度（前開台北市稅捐稽徵處文山分處
    90年7月23日函覆期間）之計算公式核算，適用累進稅率
    35/1000級距之最低地價稅應納稅額為532萬6860元（2億790
    2萬6001x35/0000－000萬9050=532萬6860），約為申報地價
    之1.9%（532萬6860/2億7902萬600l＝1.9%）。最高應納稅
    額為976萬5910元（4億585萬6000x35/0000-000萬9050= 976
    萬5910），約為申報地價之2.4%（9765萬5910/4億585萬
    6000=2.4%）。系爭租約約定租金為申報地價之3.5%，扣除
    地價稅1.9%至2.4%，尚有申報地價1.6%至1.1（約占租金收
    入之46%至31%）之實質收入。而查營業稅稅率為租金收入之
    5%，本件租金收入為申報地價之3.5%，則營業稅占申報地價
    之0.175%，縱再扣除營業稅，再審被告仍有申報地價之1.42
    5%至0.925%之實質收入（約占租金收入之41%至26%）。原確
    定判決謂「系爭土地地價稅稅率為按申報地價35/1000 、被
    上訴人主張其就系爭土地以申報地價3.55計算所收之租金，
    將不敷支付前述每年之地價稅、營業稅及祭祀公業之其他開
    支，尚非無據」云云，顯然錯誤。
  5.系爭租約約定租金按申報地價之年息3.5%計算，既足以支付
    地價稅及營業稅之開支，且至少尚有租金收入之41%至26%之
    實質收入，再審被告自無依民法第442條第1項及第227條之2
    第1項規定，於約定租金之外，再聲請調增租金之理由。
  6.有關系爭土地所繳地價稅占申報地價之比例約1.9%至2.4%部
    分，鈞院如認尚有欠明確之處，則請鈞院函台北市稅捐稽徵
    處文山分處查詢系爭土地（坐落台北市○○區○○段2小段
    296地號）92年度及93年度之申報地價及所繳地價稅金額，
    以資佐證。
  (四)據上所陳，原確定判決顯有適用法規錯誤及重要證據漏未斟
    酌之違法，應無可維持。再審被告聲請調增租金，顯無理由
    。爰提起再審，請將原確定判決廢棄。」等語。
二、按再審之訴顯無再審理由者，得不經言詞辯論，以判決駁回
    之，民事訴訟法第501條第2項定有明文。次按不得上訴於第
    三審法院之事件（再審原告就原確定判決之上訴利益價額僅
    為66萬7680元，未逾150萬元，屬本法第497條之不得上訴第
    三審之事件），其經第二審確定之判決，如就足影響於判決
    之重要證物漏未斟酌者，固得依民事訴訟法第497條規定，
    提起再審之訴。惟所謂就足以影響判決之重要證物漏未斟酌
    ，係指足以影響於判決基礎之重要證物，於前訴訟程序業已
    提出，然未經確定判決加以斟酌或不予調查或未為判斷，且
    該證物足以動搖原確定判決基礎者而言。若於判決理由項下
    說明無調查之必要，或縱經斟酌亦不足影響判決基礎者，即
    與漏未斟酌有間，不得據為本條所定之再審理由。查再審原
    告主張原確定判決漏未斟酌「88年間兩造合意調整以申報地
    價年息3.5%計算租金」之重要證物（下稱系爭證物），惟查
    原確定判決於：「兩造不爭執之點列載88年間雙方合意調整
    以申報地價年息3.5%計算。」（原確定判決第6頁）、「則
    被上訴人主張其就系爭土地以申報地價3.5%計算所收之租金
    ，將不敷支付前述每年之地價稅、營業稅及祭祀公業之其他
    開支，尚非無據。」（原確定判決第9頁）、「惟系爭土地
    嗣因前述交通改善便利、商業繁榮等因素，致土地價值逐漸
    提高，公告地價與公告現值間之差距亦逐年擴大，至89年7
    月間已持續差距將近2.81倍，原約定按申報地價3.5%計算之
    租金比例顯不合土地利用價值之實際現狀。」（原確定判決
    第10頁）。顯見原確定判決一再斟酌系爭事證，再審原告主
    張原確定判決有就足影響判決之證物漏未斟酌，為顯無理由
    。
三、又按確定終局判決適用法規顯有錯誤者，得提起再審之訴，
    民事訴訟法第496條第1項第1款固有明文。惟所謂適用法規
    顯有錯誤，應以確定判決違背法規或現存判例解釋者為限，
    若在學說上諸說併存尚無法規判解可據者，不得指為用法錯
    誤（最高法院57年台上字第1091號判例參照）。又按事實審
    法院認定事實之職權，無適用法規顯有錯誤之可言（最高法
    院63年台再字第67號判例參照）。且適用法規顯有錯誤，不
    包括漏未斟酌證據及認定事實錯誤之情形在內（最高法院63
    年台上字第880號判例參照）。查再審原告雖以上開情節主
    張原確定判決適用法規顯有錯誤云云，惟查：
  (一)原確定判決敘及67年5月至89年7月間系爭土地價值變動情形
    ，僅在說明兩造間，縱使於88年間，就原約定按申報地價
    3.5%計算租金，亦顯不合土地利用價值之實際現狀，惟原確
    定判決係以今日系爭土地之實際價值若已經與申報地價差距
    甚大，即有情事變更原則之適用，再審被告自得訴請調整租
    金，以符合民法第442條之立法意旨，此觀原確定判決第五
    、七、八點自明。況系爭土地之實際價值與申報地價差距如
    何方可認為應予調整租金，亦屬事實認定之問題，為事實審
    法院認定事實之職權，並非適用法規顯有錯誤。再審原告稱
    「原確定判決係以88年以前之租賃物環境及價格變動之情狀
    ，作為再審被告得聲請調增租金之論據，顯然違背民法第
    442條第1項、最高法院26年滬上字第4號判例及民法第227
    條第1項之規定。」及「系爭租約約定租金按申報地價之年
    息3.5%計算，既足以支付地價稅及營業稅之開支，且至少尚
    有租金收入之41%至26%之實質收入，再審被告自無依民法第
    442條第1項及第227條之2第1項規定，於約定租金之外，再
    聲請調增租金之理由。」等語，經核均屬事實審法院認定事
    實之職權，縱有認定錯誤，亦非適用法規顯有錯誤，再審原
    告主張原確定判決適用法規顯有錯誤，為顯無理由。
  (二)又原確定判決係以「法院為租金數額之調整時，應斟酌土地
    本身之價格及位置、工商業繁榮之程度、承租人利用土地之
    經濟價值及所受利益、鄰地租金現況等情形，而土地價格之
    上昇或下降，並非斟酌增減租金之惟一考慮之因素。」等語
    （原確定判決第6、7頁），可見原確定判決係綜合判斷應否
    調整租金，而非僅以土地價格之上昇或下降，為斟酌增減租
    金之惟一考慮因素。至於以原租約所收租金是否不敷支付每
    年之雜稅開支此一結論，核屬事實認定之問題，僅其計算過
    程涉及適用土地稅法第十六條規定，容有違誤，惟土地稅法
    僅係原確定判決斟酌租金調整之參考因素之一而已，並未直
    接適用土地稅法而達成主文結論。是以縱原確定判決關於此
    部分認定發生錯誤，然既屬事實認定之問題，即屬事實審法
    院認定事實之職權，核與再審原告所稱之適用法規顯有錯誤
    有間。
四、綜上所述，原確定判決並無再審原告主張適用法規顯有錯誤
    ，及不得上訴於第三審法院之事件，其經第二審確定之判決
    ，就足影響於判決之重要證物漏未斟酌之情形，再審原告據
    以提起再審之訴，為顯無再審理由，應不經言詞辯論，予以
    駁回。
五、據上論結，本件再審之訴為顯無理由，依民事訴訟法第78條
    判決如主文。
中　　華　　民　　國　　94　　年　　2 　　月　　1 　　日
                  民事第3庭審判長法　官  林敬修
                                 法　官  劉勝吉
                                f法　官  藍文祥
正本係照原本作成。
不得上訴。
中　　華　　民　　國　　94　　年　　2 　　月　　2 　　日
　　　　　　　　　　　　　　　　 書記官  顧倪淑貞
